臺灣高等法院民事判決
108年度上更一字第128號
上  訴  人  徐瑞榮  

            鍾國政  
共      同
訴訟代理人  王志陽律師
            陳丁章律師
被 上訴 人  陳聖宗  

            陳昕嶸  
            林開    

            李富雄  
            葉瑞容  

            吳彩華  

            賴添炤  

            彭勤惠  

            鄭達光  

            林郁潔  

共      同
訴訟代理人  路春鴻律師
上列當事人間請求確認通行權等事件，上訴人對於中華民國104
年7月24日臺灣新竹地方法院104年度訴字第299號第一審判決提
起上訴，經最高法院第一次發回更審，本院於110年8月10日言詞
辯論終結，判決如下：
    主      文
上訴駁回。
第二審及發回前第三審訴訟費用由上訴人負擔。
    事實及理由
一、本件被上訴人主張：伊所有原墅社區坐落新竹縣芎林鄉(下
    未註明鄉名者均同)竹林段(下未註明地段者均同)第1044-1
    、1044-2、1044-3、1044-4、1044-5、1044-6、1044-7、10
    44-8地號土地(下稱系爭土地)係袋地，自民國95年起原皆經
    由富林路2段173巷(下稱173巷)通行至富林路2段(下稱路線
    乙，見附表、附件一、附件二、附圖乙)。上訴人徐瑞榮(下
    稱徐瑞榮)所有第1051地號土地(下稱系爭1051地號土地)，
    位於173巷與富林路2段交接處，上訴人鍾國政(徐瑞榮之夫
    ，下稱鍾國政，與徐瑞榮合稱上訴人)於103年12月間在第10
    51地號土地上之173巷道路(下稱1051地號道路)前後設置鐵
    絲網圍籬，阻止伊通行，爰依民法第787條規定，求為㈠確認
    伊就徐瑞榮所有系爭第1051地號土地，如附圖乙位置B區域
    、面積126.16平方公尺，有通行權存在；㈡命徐瑞榮容忍伊
    通行該B區域，不得在該區域營建、設置障礙物或為其他妨
    礙伊人車通行之行為；㈢命鍾國政將其設置於B區域之鐵絲網
    圍籬及其他障礙物除去，並回復道路上水泥路面之鋪設之判
    決(下稱本訴聲明，未繫屬本院者，不予贅述)。
二、上訴人則以：被上訴人第958-9、959-9、959、958-8、958-
    1、958-6、959-5、959-2地號等8筆土地(下稱路線甲，見附
    表、附件一、附件二、附圖甲)通行至芎林河堤大道(下稱水
    防道路)，路線甲存在數10年，為既成道路，有公用地役關
    係存在。雖水防道路於本院109年4月29日履勘現場前，由建
    商將水防道路之水泥、柏油路面予以挖除並填土及設置鐵絲
    圍籬之方式，減縮道路寬度，僅供行人、機車通行而改變現
    狀，惟被上訴人非不得依法訴請排除。除水防道路外，被上
    訴人可經由1042地號土地出入通行富林路2段(下稱路線甲(A
    )，見附表、附件一、附件二、附圖甲(A))，雖訴外人即原
    地主黃震錦等人將1042、1042-3地號土地售予建商，嗣建商
    將原有道路予以挖除、破壞而無法通行，惟依誠信原則，被
    上訴人即應承受該結果，不得向周遭土地所有人主張行使通
    行權。又被上訴人亦可經由訴外人劉興偉所有1050地號土地
    上之道路（下稱路線乙(A)，見附表、附件一、附件二、附
    圖乙(A)）通行富林路2段，系爭土地並無與公路不能為適宜
    之聯絡之情形，並非袋地。且依原判決通行方案，伊所有系
    爭1051地號土地將一分為三，難以發揮土地經濟效益，並非
    被上訴人通行周圍土地損害最小方式，且1051地號土地為農
    牧用地，依法不得變為非農業使用之道路通行等語，資為抗
    辯。
三、原審就被上訴人所提本訴判決如本訴聲明所示，駁回被上訴
    人其餘之本訴(被上訴人本訴敗訴部分，未據其聲明不服)。
    上訴人就其本訴敗訴部分不服提起上訴，聲明：㈠原判決本
    訴部分不利於上訴人部分廢棄。㈡上開廢棄部分，被上訴人
    在第一審之訴駁回。被上訴人則答辯聲明：上訴駁回。
四、兩造不爭執之事項（本院前審卷三第89至90頁）：
  ㈠被上訴人為系爭土地及其上建物即門牌號碼富林路2段173巷2
    0弄1、3、5、7、9、11、13及15號房屋所有人，有土地及建
    物登記謄本可稽（見本院前審卷三第100至106頁、原審卷一
    第16至27頁）。
  ㈡系爭1051地號土地之地目為田，使用分區為特定農業區，徐
    瑞榮於98年7月1日以同年6月17日買賣為原因，登記取得系
    爭1051地號土地所有權，鍾國政為徐瑞榮之夫，受徐瑞榮委
    託管理系爭1051地號土地，有土地登記謄本足參（見原審卷
    一第43頁）。
  ㈢徐瑞榮於103年7月4日以1051地號土地部分瀝青混凝土路面，
    因年久失修，多處破損，不利通行為由，向芎林鄉公所申請
    重新鋪設混凝土路面，並由鍾國政於103年7月在系爭1051地
    號道路鋪設水泥，有申請書及照片可證（見原審卷一第56、
    174至176頁）。
  ㈣鍾國政嗣於103年12月間設置如附圖乙所示「。」表示現場門
    柱位置之鐵製細絲網圍籬，該鐵絲圍籬打開後可供通行車輛
    進出等情，有照片足憑，並經原審至現場履勘，暨囑託新竹
    縣竹東地政事務所派員測量，製有勘驗筆錄、複丈成果圖可
    稽（見原審卷一第138至139頁、原審卷二第25、153至155頁
    ）。
  ㈤鍾國政於104年2、3月間將已鋪設之水泥路面鋪蓋泥土，有現
    場照片可佐（見原審卷二第48至53頁）。
五、本院判斷：
    被上訴人主張伊所有系爭土地與公路無適宜之聯絡，且原墅
    社區自95年興建以來，皆通行徐瑞榮所有之系爭1051地號土
    地聯絡富林路2段公路，爰依民法第787條規定請求通行系爭
    1051地號土地，另依序請求徐瑞榮、鍾國政不得為任何妨礙
    通行行為、排除侵害等語。惟為上訴人否認，並以前詞置辯
    。經查：
  ㈠系爭土地是否為袋地：
  ⒈按土地因與公路無適宜之聯絡，致不能為通常使用時，除因
    土地所有人之任意行為所生者外，土地所有人得通行周圍地
    以至公路，民法第787條第1項定有明文。所謂「無適宜之聯
    絡」，係指土地與公路間無適宜之通路可資聯絡而言；所謂
    「通常使用」，應係指一般人車得以進出而聯絡通路至公路
    之情形；再所謂「公路」，係指公眾通行之道路。次按民法
    第787條第1項所謂土地與公路無適宜之聯絡，致不能為通常
    之使用，其情形不以土地絕對不通公路為限，即土地雖非絕
    對不通公路，因其通行困難以致不能為通常之使用時，亦應
    許其通行周圍地以至公路(最高法院53年台上字第2996號判
    例要旨參照)。又土地是否不能為通常使用，應斟酌土地之
    形狀、面積、位置及用途定之。再按鄰地通行權為鄰地所有
    權之擴張，其目的在解決與公路無適宜聯絡之土地之通行問
    題，自應限於必要之程度，且應選擇對鄰地損害最少之處所
    為之。且民法第787條第1項所定之通行權，係為促進袋地之
    利用，而令周圍地所有人負容忍通行之義務，其目的在解決
    與公路無適宜聯絡之土地之通行問題；如僅為求與公路有最
    近之聯絡或便利之通行，尚不得依該規定主張通行他人之土
    地(最高法院81年度台上字第2453號、83年度台上字第1606
    號、95年度台上字第2653號判決意旨參照)。
  ⒉查原墅社區於95年間興建當時，曾由起造人向新竹縣政府提
    出建築線指定申請，經新竹縣政府會勘結果，認申請基地面
    前道路為供公眾通行之道路，故以與被上訴人所有土地相鄰
    之同地段1042-3地號土地所臨接之現有道路寬度已達6公尺
    ，乃維持現有道路寬度作建築線等情，有新竹縣政府103 年
    12月18日府工建字第1030189260號復函暨所附芎林鄉公所95
    年2月20日回函及會議記錄、103年12月31日府工建字第1030
    196221號函附之國土測繪中心套繪圖資、地籍圖謄本及建築
    線指示圖說、新竹縣政府105年5月12日府工建字第10500623
    03號函檢附土地系爭土地建築線指示(定)線申請書圖、現況
    計畫圖足憑(見原審卷一第208至209頁正反面、卷二第2至7
    頁，本院前審卷二第177、179、180頁)。比對上開國土測繪
    中心套繪圖資、地籍圖謄本及建築線指示圖說（原審卷二第
    3至7頁）、前開原墅社區照片(見本院前審卷三第115至116
    、189頁）、被上訴人提出1042-3地號土地原所有權人黃震
    錦出具之土地使用權同意書，暨97年5月11日航照圖（見原
    審卷一第130至132、133頁），再徵諸財政國有財產署中區
    分署新竹辦事處103年12月15日函陳稱：本署管理1040、104
    9地號等2筆國有土地，未曾同意供昌彥建設有限公司於1044
    等地號土地新建集合住宅之道路通行使用，及申請建築指示
    之用等語(見本院卷三第159頁)，可見新竹縣○○○○○○○道路○○
    ○○0○○○○○000000地號土地臨接173巷道路之部分路段，並不
    包含1041、1040、1045與系爭1051地號道路至明。而兩造均
    不爭執與1042-3地號土地聯絡之適當公路為富林路2段與水
    防道路，則系爭土地是否為袋地，自應以1042-3地號土地可
    否與富林路2段或水防道路聯絡為斷。
  ⒊上訴人雖主張：173巷道路開闢前，當地柯子林14鄰之住戶皆
    係利用路線甲道路進出水防道路，數十年來該村里聚落就是
    循此通行，路線甲道路過去係由芎林鄉公所養護，並具既成
    道路性質，有公用地役關係，訴外人邱顯青迄今亦無阻止他
    人通行，且被上訴人經由路線甲道路聯絡水防道路，如以汽
    車行駛之速度計算僅約需6分鐘，系爭土地並非袋地云云。
    惟查：  
    ①路線甲道路行經981、982(其上有土地公廟)地號土地，自9
      58-9地號土地欲與958-1地號土地銜接時，必須經過959-9
      、959、958-8地號土地(下稱959等3筆土地，見附表、附
      件一、附件二、附圖甲)，而系爭959等3筆土地，自72年7
      月起至103年7月31日前均有搭建鐵皮房屋，有附圖甲之1
      至4所示之照片及附圖5至11所示之航照圖(鐵皮房屋未拆
      除前均以圓圈標示，拆除後以方型標示）可證。再觀諸新
      竹縣芎林鄉公所105年3月29日函所載，土地公廟通往水防
      道路寬度為3至4公尺，95、96年曾獲縣政府補助重新刨鋪
      路面，因地方不同意鋪設而取消等語(見附件五)，與附圖
      甲之2、之4所示照片，可見搭建於959等3筆地號土地上之
      鐵皮房屋小門寬度不大，且該小門上方有屋頂，可通行汽
      車之高度受限，及鐵皮房屋形成空間上之阻隔及心理上之
      屏障，阻隔後之內部空間尚有小朋友在空地上玩耍等情，
      可見系爭959等3筆地號土地所有人並無供公眾通行之意願
      ，故拒絕新竹縣芎林鄉公所於其上鋪設道路，且該鐵皮屋
      房之寬度與高度不足，無法供興建房屋之預拌混凝土車、
      砂石車或大型之消防車通行，堪認該鐵皮房屋小門僅係方
      便鐵皮房屋人員進出之用，非屬供公眾通行之道路。
    ②新竹縣芎林鄉公所110年3月19日函陳稱：本所105年5月11
      日芎鄉建字第1050001729號函說明二、㈠内容，略以…土地
      公廟至水防道路間路段，據當地村民及文林村長鄧煥源表
      示，已存在數10年，由於上開道路係非都市土地之私設通
      路，土地權屬多為私人所有，其路線、位置及通行起始時
      間，公部門並未列管，故無資料可查證；另該工廠小門所
      坐落土地非為本所認定或編定的既成道路等語(見附件三)
      。可見新竹縣芎林鄉未曾列管路線甲之道路，亦未將鐵皮
      房屋(即工廠)小門所使用之土地認定或編定為既成道路，
      更無相關資料可供查考，對於959等3筆地號土地是否供公
      眾通行並不知情，僅係轉述村民與文林村長鄧煥源之陳述
      。則新竹縣芎林鄉公所轉述傳聞之文書(含附件三、四、
      五)自不得採為不利被上訴人之認定，而遽認甲路線為已
      存在數十年之既成道路。
    ③959等3筆地號土地是否有公用地役權存在，應視是否為不
      特定之公眾通行所必要，且於公眾通行之初，土地所有權
      人並無阻止之情事，並須經歷之年代久遠而未曾中斷。查
      系爭959等3筆地號土地自72年起至103年7月31日前均有搭
      建鐵皮房屋，業經本院認定如前，雖103年7月31日之航照
      圖顯示其上之鐵皮房屋已經拆除，並可供公眾通行車輛（
      見附圖甲之11)，然徵諸上訴人陳稱訴外人即另一建商韓
      昌福於109年4月29日前以將959等3筆地號土地上之原有道
      路設置鐵絲圍籬之方式，減縮原有道路寬度，僅能供行人
      、機車通行，無法通行汽車等語(見本院卷二第91頁)。則
      959等3筆地號土地，自103年7月31日得供公眾通行之日起
      ，至所有人於109年4月29日設置鐵絲圍籬，與減縮原有車
      道寬度等措施止，僅5年18個月，尚不符年代久遠而未曾
      中斷之要件。另當地村民與文林村長鄧煥源雖向新竹縣芎
      林鄉公所表示路線甲之道路已無償供公眾通行數10年(見
      附件四、五)，惟與72年7月、86年5月、87年6月16日、95
      年10月20日、101年5月25日、102年11月1日航照圖顯示95
      9等3筆地號土地上有搭建鐵皮房屋(見附圖甲之5至之10)
      ，及959等3筆地號土地所有人拒絕新竹縣芎林鄉公所於95
      、96年間在上開土地鋪設道路等情不符，自不能採為不利
      被上訴人之認定。
    ④上訴人雖抗辯：最高行院法院109年度判字第241號判決亦
      認，路線甲之道路已存在數10年之久，並無償供公眾通行
      云云。惟查，上開行政訴訟乃訴外人陳文光等人對新竹縣
      政府訴請確認系爭1051地號道路之公用地役權之法律關係
      存在，經臺北高等行政法院以106年度訴字第727號判決以
      系爭1051地號道路無公用地役權關係存在為由駁回，陳文
      光等人不服提起上訴，再經最高行政法院以109年度判字
      第241號判決駁回，並未認定959等3筆地號土地係供公眾
      通行之用，或有公用地役權關係存在，有歷審判決足憑(
      見本院卷一第493至510頁)，則上訴人上開所辯與行政法
      院歷審判決意旨不符，洵無可取。
    ⑤基上，103年7月31日前，搭建於959等3筆地號土地上之鐵
      皮房屋，阻斷系爭土地與水防道路之聯絡，被上訴人無法
      經由路線甲之道路聯絡水防道路，則上訴人辯稱系爭土地
      可經由路線甲對外通行云云，顯無可採。
  ⒋上訴人雖抗辯被上訴人得經由路線甲(A)之道路，經由1042地
    號土地通行至富林路2段，系爭土地非屬袋地云云。惟查，
    路線甲(A)之道路經本院於109年4月29日到場履勘結果，於1
    042地號土地最靠北方位置有道擋土牆，擋土牆上下方有相
    當落差存在，連行人均無法通行，更不能供汽車通行之用，
    有現場照片可佐(見附圖甲(A)之1)，新竹縣竹東地政事務所
    於同日測量製作複丈成果圖，亦可見1042地號土地為不利通
    行之碎石路(見附圖甲(A))，再觀諸95.10.20航照圖(見附圖
    甲(A)之2以圓圈標示部分)，1042地號土地並道路可聯絡富
    林路2段公路，堪認上訴人上開所辯與事實不符，洵無可採
    。
  ⒌上訴人雖抗辯被上訴人得經由路線乙(A)之道路，經由劉興偉
    所有之1050地號土地通行至富林路2段，系爭土地非屬袋地
    云云。惟徵諸證人劉興偉於104年7月2日在原審證稱：伊土
    地(即1050地號土地)準備填土做農業使用，因為距離富林路
    2段的路面有落差，約2米半，伊在買1050地號土地時有一條
    路(即系爭1051地號道路)，是在上訴人土地上，是柏油路面
    ，路寬約4、5米，雙向可會車；1042、1042-3地號土地以前
    無法連接1050地號土地通往富林路2段，因為有落差，有池
    塘，無法通行；以前都是走上訴人的地(即系爭1051地號道
    路)，1050地號土地伊是剛買的，伊雖有將1050地號土地填
    土後開通一條道路，但伊有表達不可以通行，並豎立不可以
    通行的牌示，伊不同意他人通行等語(見原審卷三第54至57
    頁)，及本院於109年4月29日至現場履勘拍攝之照片(見附圖
    乙(A)之1)、上訴人提出1050地號土地上之道路對外進出照
    片(詳原審卷二第129至133、137至139頁)，可見1050地號土
    地上之道路四周仍散佈石塊及土堆，有多處轉折崎嶇不平，
    邊坡未有基礎設施，屬供暫時施工通行之便道性質，遇雨恐
    有車輛打滑、路基流失之危險情事發生，且劉興偉亦於1050
    地號土地上設置鐵門，阻斷與富林路2段之聯絡(見附圖乙(A
    )之1之附圖6之4)，堪認系爭土地無法經由1050地號土地通
    行至富林路2段公路。則上訴人上開抗辯，亦不可採。
  ⒍綜上所述，系爭土地無法經由路線甲、路線甲(A)、路線乙(A
    )之道路聯絡富林路2段公路或水防道路，被上訴人主張系爭
    土地與公路無適宜之聯絡，致不能為通常使用，具有袋地之
    性質，須通行周圍地以至公路，堪予採信。
  ㈡被上訴人請求通行系爭1051地號土地，及請求徐瑞榮不得為
    妨礙通行行為部分：
  ⒈經查，詢富林路2段173巷（含系爭1051地號）內之房屋門牌
    號次初始編定係於86年11月19日由劉振爐新建房屋申請編釘
    ，該巷名係依台灣省道路命令及門牌編釘辦法第2條第1項第
    3款：「路街兩旁之通道寬度未滿七公尺者為巷」及第5條第
    1項：「巷(弄)以路、街(巷)門牌號次命名」之規定，以「
    富林路2段」門牌號次排序予以編釘等情，有新竹○○○○○○○○○
    104年5月15日竹芎戶字第1040000699號函文可考(參原審卷
    二第145至148頁)。再觀諸87.6.16航照圖(見附圖乙之4以圖
    圈標示部分)，明顯可看出系爭1051地號道路，至遲於86、8
    7年間已供系爭土地通行至富林路2段之用。
  ⒉次查，昌彥建設有限公司於95年3月10日因欲於系爭土地上新
    建原墅社區集合住宅，而與訴外人邱邦政、黃震錦等人簽訂
    道路通行使用同意書，使原墅社區住戶得以通行173巷道路
    等情，有道路通行使用同意書、同意書、土地使用協議書足
    憑(見原審卷一第9至15、118至129頁)，再觀諸95年10月20
    日之航照圖(見附圖乙之5)，原墅社區可經由系爭1051地號
    道路與富林路2段聯絡，且因959等3筆土地其上有鐵皮房屋
    存在，地主又拒絕新竹縣芎林鄉公所於其上鋪設道路，鐵皮
    房屋之屋頂高度有限，無法通行預拌混凝土車、砂石車等大
    型建築房屋車輛等情，堪信被上訴人主張原墅社區自95年建
    造迄今均係經由系爭1051地號道路聯絡富林路2段公路等情
    ，係屬真實。
  ⒊再查，被上訴人主張芎林鄉公所於83年間開闢興建富林路2段
    道路，訴外人劉振爐等人為運送農產品，乃集資380萬元向
    系爭1501地號土地地主賴廷方購買通行權等情，已據提出同
    意書與土地使用協議書各1件為證(見原審卷一第12至15頁)
    ，堪信為真。又原墅社區自95年興建迄今即通行系爭1051地
    號道路以聯絡富林路2段之公路，亦經本院認定如前。而附
    圖乙位置B所示區域(即被上訴人請求通行系爭1051地號土地
    之道路)，乃位於芎林鄉公所核發(87)建都市字第488號農舍
    使用執照之法定空地(耕地套繪)範圍內，業經芎林鄉公所函
    覆甚明(見原審卷二第156頁)。且徐瑞榮於98年7月1日向前
    手購買時，已可知悉系爭1051地號道路存在，另建築於系爭
    1051地號土地上之農舍，於徐瑞榮未於103年12月間封閉系
    爭1051地號道路前，大門亦係正對173巷道路(見附圖乙之2
    ），徐瑞榮將系爭1051地號道路封閉，亦不於利其進出農舍
    。則被上訴人請求通行系爭1051地號土地，堪認係損害鄰地
    最少之處所。
  ⒋上訴人雖抗辯：系爭1051地號土地供被上訴人通行，違反農
    地農用與法定空地不得作為道路使用之強制規定云云。惟查
    ：
    ①按農業發展條例第37條關於農地農用之限制，係為確保農
      業永續發展，因應農業國際化及自由化，促進農地合理利
      用，調整農業產業結構，穩定農業產銷，增進農民所得及
      福利，提高農民生活水準為目的，關於相鄰關係之袋地通
      行權，依同法第1條規定，並未排除民法第787條之適用，
      此觀諸農業發展條例第1條後段「本條例未規定者，適用
      其他法律之規定」自明。況現今農業受工業機械化之影響
      ，多使用農耕機具進行農作物之栽種，並於農作物收成後
      使用車輛進行運送與銷售，參酌內政部訂頒非都市土地使
      用管制規則附表一，農牧用地容許作農業設施許可使用細
      目，及台灣省非都市土地容許使用執行要點附件一規定，
      農地准許設置農路(見原審卷一第201頁)，可見地主於農
      地上設置供車輛或農耕機具通行之道路，不能逕認違反農
      地農用之管制規範。則上訴人抗辯被訴人通行系爭1051地
      號違反農地農用規定云云，顯不可採。
    ②系爭1051地號道路雖係芎林鄉公所核發(87)建都市字第488
      號農舍使用執照之法定空地，惟建築法第11條第3項規定
      ：「應留設之法定空地，非依規定不得分割、移轉，並不
      得重複使用；其分割辦法，由內政部定之。」並未排除民
      法袋地通行權之適用，且被上訴人通行系爭1051地號土地
      ，亦未變更該地作為法定空地使用之性質。則上訴人抗辯
      系爭1051地號土地依法不能供通行使用云云，亦難採信。
          
  ⒌上訴人雖抗辯：系爭土地原地主黃震錦等人將1042、1042-3
    地號土地售予建商，嗣建商將原有道路予以挖除、破壞而無
    法通行，惟依誠信原則，被上訴人即應承受該結果，不得向
    周遭土地所有人主張行使通行權云云。惟查，1042、1042-3
    地號土地，均與富林路2段或水防道路無適當之聯絡，業經
    本院認定如前，系爭土地原地主將1042、1042-3出售予建商
    ，並不影響被上訴人通行系爭1051地號土地之權利。則上訴
    人上開抗辯，顯無可採。
  ⒍末按有通行權人，於必要時，得開設道路，民法第788條前段
    亦定有明文。至有無必要開設道路，開設如何路面、寬度之
    道路，道路應否附設排水溝或其他設施，則應參酌相關土地
    及四周環境現況、目前社會繁榮情形、一般交通運輸工具、
    通行需要地通常使用所必要程度、通行地所受損害程度、建
    築相關法規等事項酌定之(最高法院95年度台上字第1718號
    判決意旨參照)。查被上訴人為達通行之目的，必要時自得
    開築道路，參以目前國內交通道路，甚或鄉間產業道路大皆
    已鋪設水泥路面，以利行人及車輛行走，以及衡諸目前社會
    對於建物之使用常態，在新竹縣市利用汽車出入，已係一般
    通常之需求，則所留設之道路，應以能供被上訴人得予利用
    汽車出入，始可達土地充分利用之目的，而為通常之使用，
    參以被上訴人通行系爭1051地號土地進出富林路2段係呈垂
    直轉彎進出，考量車輛轉彎時之行進安全性、一般自用小客
    車之車寬，及消防、救護及垃圾車進出需要，暨避免車輛通
    行該處，會有擦撞一旁坐落鐵皮建物之情事發生，因認應以
    寬度為3公尺之道路為適當，並於系爭3公尺寬道路鋪設水泥
    路面，當符合現代化道路使用之所需。是被上訴人請求確認
    其於系爭1051地號土地上如附圖乙位置B所示區域，面積126
    .16平方公尺，有通行權存在，及請求徐瑞榮應容忍其通行
    ，並不得於該區域營造、設置障礙物或為其他妨害其通行之
    行為，核屬有據，應予准許。
  ㈢被上訴人請求鍾國政應將其設置於附圖乙B區域之鐵製細絲網
    圍籬除去，回復道路上水泥路面鋪設部分：
　⒈查民法第787條之袋地通行權，為土地所有人所有權之擴張，
    亦即對鄰地所有人所有權之限制，其為基於法律規定所生具
    有物權性之權利土地所有人之通行權，性質上為土地所有人
    所有權之擴張，與鄰地所有權之限制，土地所有人於具備必
    要通行權之要件後，即有通行周圍地以至公路之權利。從而
    ，袋地土地所有人如確有民法第787條之通行權，袋地所有
    人自可對之主張通行權請求拆除地上物以供通行；被通行之
    鄰地周圍地現占有人如係承租人、使用借貸之借用人等其他
    利用權人，援用相類似案件，應為相同處理之法理，亦應作
    相同之結論(最高法院79年5月29日第2次民事庭會議決議參
    照)。
　⒉經查，被上訴人對於系爭1051地號土地上供通行部分，已有
    袋地通行權，鍾國政為土地所有權人徐瑞榮之夫，受徐瑞榮
    委託管理系爭1051地號土地（不爭執事項㈡）卻於其上設置
    鐵製細絲網圍籬，及其他障礙物，並在原有已鋪設水泥路面
    上傾倒大量泥土，有現場照片附卷可佐(見原審卷二第48至5
    3頁)，足以妨害被上訴人通行系爭土地內如附圖乙位置B區
    域之通行權，被上訴人自得依據前揭規定，請求鍾國政除去
    鐵製細絲網圍籬及其他障礙物，並回復道路上水泥路面鋪設
    。
六、從而，被上訴人請求確認就系爭1051地號土地如附圖乙位置
    B所示區域(面積126.16平方公尺)，有通行權存在，徐瑞榮
    應容忍其通行，不得在該B區域營建、設置障礙物或為其他
    妨害其人車通行之行為，及命鍾國政應將其所設置於B區域
    ，面積126.16平方公尺上之鐵製細絲網圍籬及其他障礙物除
    去，並回復道路上水泥路面之鋪設，為有理由，應予准許。
    原審就此部分為上訴人敗訴之判決，並無不合。上訴論旨指
    摘原判決此部分不當，求予廢棄改判，為無理由，應駁回上
    訴。
七、本件事證已臻明確，兩造其餘之攻擊或防禦方法及所用之證
    據，經本院斟酌後，認為均不足以影響本判決之結果，爰不
    逐一論列，附此敘明。
八、據上論結，本件上訴為無理由，依民事訴訟法第449條第1項
    、第78條，判決如主文。
中　　華　　民　　國　　110 　年　　8 　　月　　24　　日
                  民事第三庭   
                      審判長法  官  王怡雯
                            法  官  朱美璘
                            法  官  何君豪
正本係照原本作成。
如不服本判決，應於收受送達後20日內向本院提出上訴書狀，其
未表明上訴理由者，應於提出上訴後20日內向本院補提理由書狀
（均須按他造當事人之人數附繕本）上訴時應提出委任律師或具
有律師資格之人之委任狀；委任有律師資格者，另應附具律師資
格證書及釋明委任人與受任人有民事訴訟法第466 條之1第1項但
書或第2項所定關係之釋明文書影本。
中　　華　　民　　國　　110 　年　　8 　　月　　26　　日

  　　　　　　　　　　　　　書記官  陳奕伃